【裁判字號】    89,重上更(三),46
【裁判日期】    890412
【裁判案由】    偽造有價證券等
【裁判全文】
臺灣高等法院臺南分院刑事判決          八十九年度重上更(三)字第四六號  Ｃ
      上  訴  人
      即  被  告  丙  ○  ○
      選任辯護人  郭  玉  山  律師
右上訴人因偽造有價證券案件，不服臺灣臺南地方法院八十二年度訴字第一五二三號
中華民國八十三年一月十三日第一審判決（起訴案號：臺灣臺南地方法院檢察署八十
二年度偵字第三六九二號），提起上訴，判決後，經最高法院第三次發回更審，本院
判決如左：
      主      文
原判決關於丙○○偽造有價證券部分撤銷。
丙○○無罪。
      理      由
一、公訴意旨略以：丙○○於民國七十九年九月十日冒戊○○之名義參加甲○○召募
    之互助會，於同年十二月十日標到會款後，竟於同日在台南市不詳地點刻戊○○之印章，偽造票額新台幣（以下同）一萬元之本票共廿四張，足生損害於戊○○，旋於七十九年十二月十日在台南市○○路一百三十九巷七弄十四號，持交會
    首甲○○轉發給各活會會員，並於以後其他活會會員標得會款後，繳交該會員標
    得之會款，領回交給該會員之本票，除附表編號十四號本票一張外，均由丙○○
    領回撕毀。因認被告丙○○涉犯刑法第二百零一條第一項之偽造有價證券罪嫌云
    云。
二、公訴人認被告丙○○涉犯右揭偽造有價證券之犯行，無非係以：(一)告訴人丁○○
    、戊○○於偵查中指訴綦詳。(二)證人陳素妍於偵查中證稱：曾在被告家中找到戊○○之印章。(三)復有戊○○名義之本票影本廿四張及互助會單影本二張附卷可按
    等情為論罪之依據。
三、訊據上訴人即被告丙○○堅決否認有右揭偽造有價證券之犯行，辯稱：我用戊○○名義參加甲○○之互助會，乃經謝女之同意，另附表編號(十四)之本票，係戊○○
    拿印章予其母丁○○所簽發的，我並無偽造有價證券之行為等語。
四、按犯罪事實應依證據認定之，無證據不得推定其犯罪事實，刑事訴訟法第一百五
    十四條定有明文。又事實之認定，應憑證據，如未能發現相當證據，或證據不足
    以證明，自不能以推測或擬制之方法，以為裁判之基礎；告訴人之告訴，係以使
    被告受刑事訴追為目的，是其陳述是否與事實相符，仍應調查其他證據以資審認
    。最高法院四十年台上字第八六號判例及五十二年台上字第一三○○號判例參照
    。
五、經查：
（一）告訴人戊○○指訴被告丙○○冒其名參加甲○○之互助會云云。惟據被告丙○○辯稱：原參加三會，其中一會為戊○○參加，本來戊○○要標會，但後來她
      說與甲○○不熟不願參加，我才負起這個會，以她名義標會，錢都由我支付，
      戊○○沒有任何損失等情（見一審卷第二七三頁、本院上訴卷第三十二頁反面
      ），核與會首甲○○於原審證稱：標單由丙○○填寫，本票由丙○○交付，每
      月繳一萬元還一張，原參加三會，丙○○起先說戊○○要參加，但謝不參加，
      所以三會之會單，其中一會仍為戊○○之名義，另二會為丙○○的云云相符（
      見一審卷第二七三頁正反面），並經甲○○之父乙○○於本院前審證稱：戊○○參加一會，七十九年十二月十日標到，是丙○○標走，丙○○要參加三會，
      其中一會是戊○○要參加，我不認識戊○○，皆丙○○在負責，戊○○之會款
      也都是丙○○在繳云云明確（見本院上訴卷第七十八頁反面、第七十九頁），
      告訴人戊○○於本院前審亦陳稱：沒有財物損失云云（見本院上訴卷第九十一
      頁正反面），足證告訴人戊○○原確有參加甲○○之互助會意願，嗣始轉讓給
      被告丙○○無訛，按被告丙○○要參加互助會，可逕以自己名義參加，無需冒
      戊○○名義參加之必要，告訴人戊○○指訴被告丙○○冒用其名參加甲○○互
      助會云云，自難採信。
（二）告訴人戊○○指訴：被告丙○○刻其印章，偽造票額一萬元之如附表編號十
      四之本票二十四張，交給甲○○云云。查告訴人戊○○之母丁○○為被告丙○○認做乾媽，經證人乙○○、蘇麗紅證實在卷（見本院上訴卷第八十頁反面、
      第二○五頁），其二人合夥在超群證券公司（已解散）開戶買賣股票，並為證
      人蘇麗紅證實（見同卷第二○五頁），告訴人戊○○又與被告丙○○共同在台
      南市第三信用合作社設立一個帳戶第00000－0－0帳號使用，有該合作
      社八十二年十一月八日南市三信總字第四七二號函及八十三年五月三十一日南
      市三信總字第二五二號函附印鑑卡、開戶基本資料卡（含業務往來約定書）影
      本在卷足憑（見原審卷第二九八、二九九頁、本院上訴卷第一○七頁、第一○
      九至一一○頁），足見二家關係密切。而如附表編號十四之本票二十四張上告
      訴人戊○○之印文，核與上開告訴人戊○○、丙○○共同於台南市第三信用合
      作社設立帳戶之開戶印鑑相符，為戊○○承認在卷（見本院上訴卷第九十一頁
      反面），又有被告丙○○與戊○○共同於七十九年五月十一日自上開帳戶領取
      四萬元之台南市第三信用合作社活期存款取款憑條影本一紙可考（見本院上訴
      卷第一四八頁），並經乙○○於原審證稱：我有去問戊○○是否跟甲○○之互
      助會，發現她的本票與我保管之本票一樣，才拿自己持有的本票去核對云云屬
      實（見一審卷第二百七十四頁反面），且該共同設立帳戶，質之台南市第三信
      用合作社出納主任董倫貴證稱：如二人共用一個帳戶，規定要二人都要一起去
      開戶，這個帳戶代表人是丙○○，需同時要有兩個印鑑蓋上去才能領款，當然
      二人要一起去，領款時，需要二個章云云（見本院上訴卷第一○三頁反面），
      另經調取該帳戶提存款情形，及被告提出之存褶觀之，該共同帳戶自七十八年
      九月二十日起至七十九年五月十一日止，有多筆存提款紀錄，最高存款有一百
      五十四萬元，最高取款有六十一萬元之紀錄，有該社八十三年九月二十七日南
      市三信總字第四七四號函附取款憑條、存褶在卷可參（見本院上訴卷第一三六
      至一三八頁、第二二六至二二八頁），告訴人戊○○與被告設立共同帳戶，即
      經常使用其印章存取款，茍上開戊○○之印章係被告於七十九年十二月十日標
      得會款之同日所盜刻是實，相同之印章何能於被告盜刻前之七十八年九月二十
      日即已使用於設立上開帳戶，自非無疑。綜此各情，附表編號十四之本票二十
      四張上之印文，既係告訴人戊○○印章所蓋，被告丙○○自無告訴人戊○○指
      訴之偽造有價證券可言。
（三）又被告丙○○於歷審均辯稱：戊○○之印章在戊○○那裡云云，依丙○○與戊○○上開共同設立一個帳戶，取款時須用二個印章之情形觀之，其用意應係要
      互相牽掣對方，須二人均拿出印章始能領款，戊○○之印章，應不會放置丙○○那裡，理應自己保管才是，否則豈非與渠等二人共同開戶之本意相違，故被
      告丙○○所辯：戊○○之印章在戊○○那裡云云較可採信。倘告訴人戊○○否
      認二人共同設立帳戶屬實，則該帳戶為被告丙○○自己一人設立二個印鑑之帳
      戶，於開戶時，顯須叫戊○○一起去開戶，領款時，亦須再偽刻戊○○之印章
      蓋上，被告丙○○何須如此自找麻煩？足見告訴人戊○○之否認二人共同設立
      帳戶，顯不合社會常情，難以憑信。原審判決雖引邱炳枌於偵查中供稱：印章
      是戊○○交給伊，那時伊與戊○○做股票云云，作被告等不利之證據，然卷附
      筆錄為；問：「你有刻謝女印章填每張一萬元本票共二十四張予柯某」，邱炳
      枌答：「那是謝女交給我的，因當時我與他做股票」（見偵查卷第六十頁），
      被告邱炳枌並未提及有戊○○交印章之事，顯為原審誤會，難認告訴人戊○○
      有將印章交予被告丙○○或（邱炳枌）手上。至告訴人戊○○於偵查中舉出證
      人陳素妍證稱：曾在邱炳枌家中找到戊○○之印章等語（見偵查卷第一○五頁
      反面），惟檢察官問：「你在丙○○家查獲的印章是否支票上的印章」，答：
      「是的」（見第一○六頁），未提及在被告丙○○家中看到的戊○○的印章即
      為如附表編號十四本票上之印章；原審再質之陳素妍證稱：於八十年七月二十
      日左右找到戊○○之印章及其他印章、本票，本票是戊○○名義，不曉得戊○○之印鑑是否此印章云云（見一審卷第一八○頁反面、第一八一頁），亦難以
      證明找到如附表編號十四本票上之戊○○印章，況證人陳素妍如係在被告丙○○家中找到如附表編號十四本票上之戊○○印章，自會交出予告訴人戊○○，
      於本件訴訟程序之偵審中，未見告訴人戊○○提及陳素妍有交付其印章，且
      告訴人戊○○一再指訴被告丙○○係偽刻印章，偽造本票云云，是難以遽認被
      告丙○○有保管告訴人戊○○之印章，偽造有價證券之犯行。
（四）告訴人戊○○縱於偵查中提出甲○○函被告邱炳枌、丙○○之存證信函謂「戊○○所跟的會，乃兩人假謝女之名，私自刻印蓋章出具本票來向會員詐騙會款
      ，以上謝女並不知情」（見偵查卷第一○九、一一○頁），據甲○○之父乙○○於本院前審證稱：該存證信函是謝女父親（指謝國雄）抄給我寫的，他要我
      那樣寫才會得到會款，寄好後，謝父要我將存證信函資料交給他云云（見本院
      上訴卷第八十頁正反面），是該存證信函乃告訴人戊○○事先為作為指訴之證
      據，而寫給證人乙○○抄寫，再寄給被告丙○○，自難證明告訴人戊○○於互
      助會均不知情，而作為被告丙○○不利之佐證。
（五）綜上各情，告訴人戊○○先前既有參加甲○○之互助會，後由被告丙○○仍以
      戊○○名義頂下，且如附表編號十四等本票二十四張上之戊○○之印章復為真
      正，該印章亦非被告丙○○保管，互助會款告訴人謝惠玲亦無損失，有如前述
      ，被告丙○○應無偽造有價證券之犯意或行為可言，應認被告丙○○此部分犯
      罪尚屬不能證明。
六、原審未予詳察，遽以論處被告丙○○偽造有價證券罪刑，洵有未洽。被告上訴意
    旨指摘原判決不當，自屬有理由，自應由本院將原判決關於丙○○偽造有價證券
    罪部分撤銷，另為無罪之諭知。
據上論結，應依刑事訴訟法第三百六十九條第一項前段、第三百六十四條、第三百零
一條第一項，判決如主文。
本件經檢察官張斗輝到庭執行職務。
中    華    民    國      八十九      年      四      月      十二      日
                                  臺灣高等法院臺南分院刑事第四庭
                                      審判長法官  陳    義    仲
                                            法官  蔡    崇    義
                                            法官  徐    財    福
右正本證明與原本無異。
如不服本判決，應於判決送達後十日內向本院提出上訴狀，其未敘述理由者並應於提
出上訴狀後十日內向本院補提理由書（應附繕本)。
                                      法院書記官  王    全    龍
中    華    民    國      八十九      年      四      月      十四      日


司法院資訊處製作；財團法人民間司法改革基金會備份。
